---
title: "Esame 2018"
output: 
        github_document:
                toc: TRUE
                # toc_depth: 3 # default = 3
                # fig_width: 7 # default = 7
                # fig_height: 5 # default = 5
---

```{r setup, include=FALSE}
knitr::opts_chunk$set(echo = FALSE,
                      warning = FALSE,
                      message = FALSE)
```

```{r}
library(tidyverse)
```


Questo file crea nella sua cartella il database `dati_esame_2018.csv`, che contiene:

`diam`: diametro espresso in cm  
`h`: altezza della pianta espressa in metri  
`taxa`: specie  
`thinned`: diradamento  

```{r}
set.seed(42)
data <- data_frame(diam = rnorm(100, mean = 50, sd = 15), 
                   h = (diam * 0.4) + 5 + rnorm(100, mean = 0, sd = 5), 
                   taxa = sample(c("ABIALB", "FAGSYL"), 100, replace = T),
                   thinned = sample(c("light", "medium", "strong"), 100, replace = T))
data$h[data$taxa == "ABIALB"] <- data$h[data$taxa == "ABIALB"] + 2
data$h[data$thinned == "light"] <- data$h[data$thinned == "light"] + 10
data$diam[data$thinned == "strong"] <- data$diam[data$thinned == "strong"] + 10
```

```{r}
write_csv(data, path = "../esame2018/data_esame_2018.csv")
```

# Per l'esame:

## Creare un file markdown che illusti la vostra analisi dei dati del file passo passo

### Contenuto dell'analisi dei dati

* nome e cognome
* numero di matricola
* corso di laurea
* un grafico esplorativo dei dati
* le principali metriche sintetiche delle colonne (conteggi, medie, deviazioni standard)
* grafico della correlazione lineare di diametro e altezza
* valori della correlazione lineare (pValue della pendenza e $R^2$)

## Il file markdown deve:

* essere salvato come README in una repository _**PRIVATA**_ del vostro account GitHub

* tenere tutto il codice che lo genera nascosto e mostrare solo i risultati dell'analisi sulla pagina di GitHub

* avere il codice commentato in modo esaustivo

## Correggere l'esame

A questo punto può essere invitato questo account GitHub a collaborare alla repository per la valutazione dell'esame.
Se entro una settimana non ricevete notizia dell'esito inviatemi una mail direttamente.

### Buon lavoro



---

<div align="center">
[Syllabus](../README.md)
</div>
---
